ACORDAO-COMPLETO-2439330

ACÓRDÃO 13876/2020 ATA 43/2020 - SEGUNDA CÂMARA

VISTOS, relatados e discutidos estes autos que tratam de atos de pensão civil concedidas pelo Senado Federal,
ACORDAM os Ministros do Tribunal de Contas da União, reunidos em sessão da Segunda Câmara, diante das razões expostas pelo Relator, com fundamento no art. 71, inciso III, da Constituição Federal e nos arts. 1º, inciso V, 39, inciso II, e 45 da Lei 8.443/1992, em:
9.1. considerar ilegais os atos de pensão civil instituídos por Adelino Correa Fuzo e Manoel Raimundo de Sousa, recusando o respectivo registro;
9.2. dispensar o ressarcimento das quantias indevidamente recebidas, em boa-fé, pelas interessadas Nadir da Silva Fuzo e Maria do Socorro Costa Sousa, consoante o Enunciado 106 da Súmula de Jurisprudência deste Tribunal;
9.3. determinar ao Senado Federal que:
9.3.1. faça cessar, no prazo de 15 (quinze) dias, contado a partir da ciência desta deliberação, os pagamentos decorrentes dos atos impugnados, sob pena de responsabilidade solidária da autoridade administrativa omissa, consoante disposto nos arts. 71, inciso IX, da Constituição Federal e 262 do Regimento Interno desta Corte;
9.3.2. comunique às interessadas a deliberação deste Tribunal e as alerte de que o efeito suspensivo proveniente da eventual interposição de recursos, junto ao TCU, não as eximirá da devolução dos valores indevidamente recebidos após a notificação;
		       9.4. dar ciência desta deliberação às interessadas e ao Senado Federal.

Análise de atos de concessão de pensão civil.

Segunda Câmara

Senado Federal.

3. Interessados/Responsáveis:
3.1. Interessados: Maria do Socorro Costa Sousa (XXX.774.101-XX); Nadir da Silva Fuzo (XXX.445.771-XX).

13.1. Ministros presentes: Ana Arraes (Presidente), Augusto Nardes (Relator), Aroldo Cedraz e Raimundo Carreiro.
13.2. Ministros-Substitutos presentes: Marcos Bemquerer Costa e André Luís de Carvalho.

AUGUSTO NARDES

Cuidam os autos do exame de atos de concessão de pensões civis instituídas no âmbito do Senado Federal, analisados conforme a instrução elaborada pelo auditor da Secretaria de Fiscalização de Pessoal a seguir reproduzida (peça 13) , a qual recebeu anuência do dirigente da unidade técnica (peça 14) e do Ministério Público junto ao Tribunal de Contas da União (peça 11) :
INTRODUÇÃO
1.	Trata-se de atos de concessão inicial de pensão civil dos instituidores Adelino Correa Fuzo e Manoel Raimundo de Sousa, ex-servidores do Senado Federal.
2.	Os atos foram submetidos, para fim de registro, à apreciação do Tribunal de Contas da União (TCU) , de acordo com o art. 71, inciso III, da Constituição Federal. Os atos foram cadastrados e disponibilizados ao TCU por intermédio do Sistema e-Pessoal, na forma do art. 2º e 4º da Instrução Normativa TCU 78/2018.
3.	Ao benefício pensional instituído pelo Sr. Adelino Correa Fuzo, falecido em 3/3/2019, habilitou-se Nadir da Silva Fuzo (na condição de viúva) .
4.	Ao benefício pensional instituído pelo Sr. Manoel Raimundo de Sousa, falecido em 26/4/2019, habilitou-se a Sra. Maria do Socorro Costa Sousa (na condição de viúva) .
HISTÓRICO
5.	Esta Corte de Contas considerou prejudicado por perda de objeto o exame do mérito dos atos de aposentadoria dos Srs. Adelino Correa Fuzo (inicial) e Manoel Raimundo de Souza (alteração) , por meio do Acórdão 6629/2019-TCU-Primeira Câmara, Ministro-Relator Benjamin Zymler (peça 2) .
6.	Na ocasião, esta Corte de Contas fez a seguinte determinação:
	1.7.1. determinar à Secretaria de Fiscalização de Pessoal que verifique:
	(...) 
1.7.1.2. a ocorrência de violação ao disposto no §2º do art. 193 da Lei 8.112/1990, quando do exame dos atos de pensão instituídas por Adelino Correa Fuzo e Manoel Raimundo de Sousa (37355/2019 e 58941/2019) .
EXAME TÉCNICO
7.	O Sr. Adelino Correa Fuzo aposentou-se em 10/9/1998, com proventos proporcionais a 32/35 avos (peça 3) . Na base de cálculo da pensão civil, consta rubrica referente à vantagem Opção no valor de R$ 1391,36, bem como VPNI de quintos/décimos no valor de R$ 2.566,20.
8.	O Sr. Manoel Raimundo de Sousa aposentou-se em 6/12/1997, com proventos proporcionais a 33/35 avos (peça 4) . O ato de concessão inicial de aposentadoria foi considerado prejudicado por perda de objeto no TC-Processo 038.578/2019-0. Posteriormente, a aposentadoria foi integralizada com base no artigo 190 da Lei 8.112/1990. O Senado Federal anexou o Laudo Médico Oficial atestando a invalidez do ex-servidor (peça 5) .
9.	Na base de cálculo da pensão civil do instituidor Manoel Raimundo de Souza, também consta rubrica referente à vantagem Opção no valor de R$ 1.043,51, bem como VPNI de quintos/décimos no valor de R$ 1.924,65.
10.	O § 2º do artigo 193 da Lei 8.112/1990 estabelecia o seguinte:
Art. 193. O servidor que tiver exercido função de direção, chefia, assessoramento, assistência ou cargo em comissão, por período de 5 (cinco) anos consecutivos, ou 10 (dez) anos interpolados, poderá aposentar-se com a gratificação da função ou remuneração do cargo em comissão, de maior valor, desde que exercido por um período mínimo de 2 (dois) anos.                  (...) 
§ 2° A aplicação do disposto neste artigo exclui as vantagens previstas no art. 192, bem como a incorporação de que trata o art. 62, ressalvado o direito de opção.   (grifo nosso) 
11.	O recebimento de parcela opção de forma concomitante com quintos/décimos está em desacordo com a regra contida no § 2º do art. 193 da Lei 8.112/1990 (Acórdão 2988/2018-TCU-Plenário, Ministra-Relatora Ana Arraes) . Transcrevemos o Sumário do Acórdão 2988/2018-TCU-Plenário:
SUMÁRIO: REPRESENTAÇÃO. PROCESSO CONSTITUÍDO EM CUMPRIMENTO A DETERMINAÇÃO DESTA CORTE. PAGAMENTO DE FUNÇÃO COMISSIONADA A SERVIDOR APOSENTADO. POSSIBILIDADE DE OPÇÃO, DESDE QUE NÃO CUMULATIVA COM QUINTOS/DÉCIMOS/VPNI, PARA AQUELES QUE, ATÉ 18/01/1995, TENHAM SATISFEITO OS PRESSUPOSTOS TEMPORAIS. CONVERSÃO EM VANTAGEM PESSOAL PARA IMPEDIR DESCENSO REMUNERATÓRIO. ARQUIVAMENTO. (grifo nosso) 
12.	Desta forma, as bases de cálculo das pensões dos instituidores Adelino Correa Fuzo e Manoel Raimundo de Sousa estão irregulares, pois não poderia conter de forma concomitante a vantagem "Opção" com VPNI de quintos/décimos. 
13.	Diante do exposto, os atos de pensão civil em exame estão ilegais. Ressalta-se que o ato de pensão civil do instituidor Adelino Correa Fuzo deu entrada no TCU em 17/5/2019, e o do instituidor Manoel Raimundo de Sousa deu entrada no TCU em 3/4/2020, portanto, há menos de cinco anos, não sendo aplicável o procedimento de contraditório e ampla defesa determinado pelo Acórdão 587/2011-TCU-Plenário, Ministro-Relator Valmir Campelo. 
CONCLUSÃO
14.	Em razão do exposto e tendo em vista as análises realizadas nos atos de concessão inicial de pensão civil dos instituidores Adelino Correa Fuzo e Manoel Raimundo de Sousa, esta Unidade Técnica considera que os atos estão ilegais, em razão do recebimento de forma cumulativa da vantagem "opção" com a VPNI de quintos/décimos, contrariando jurisprudência desta Corte de Contas.
15.	Registre-se que a análise deste processo levou em conta os dispositivos da Resolução TCU 315/2020.
PROPOSTA DE ENCAMINHAMENTO
16.	Ante o exposto, conforme o preceituado no artigo 71, inciso III, da Constituição Federal de 1.988; c/c os artigos. 1º, inciso V, e 39, inciso II, da Lei nº 8.443/1992, c/c os artigos 1º, inciso VIII, 260, §§ 1º e 2º, do Regimento Interno/TCU, e tomando por base as informações prestadas pelo órgão de controle interno e as verificações feitas pela unidade técnica, na forma prevista no artigo 260, caput, do referido Regimento, propõe-se: 
a) considerar ilegal e negar o registro dos atos de concessão inicial de pensão civil dos instituidores Adelino Correa Fuzo (CPF XXX.101.711-XX) , em favor de Nadir da Silva Fuzo (CPF XXX.445.771-XX) , e Manoel Raimundo de Sousa (CPF XXX.885.141-XX) , em favor de Maria do Socorro Costa Sousa (CPF XXX.774.101-XX) ;
b) dispensar o ressarcimento das quantias indevidamente recebidas de boa-fé, nos termos da Súmula TCU n. 106;
c) determinar ao Senado Federal, com fundamento no inciso I do art. 4º da Resolução TCU 315/2020, que adote medidas para:
            	    c.1) no prazo de quinze dias, fazer cessar os pagamentos decorrentes dos atos impugnados por esta Corte de Contas, sob pena de responsabilidade solidária da autoridade administrativa omissa, nos termos do art. 262 do Regimento Interno/TCU;
	   c.2) no prazo de trinta dias, emita novos atos, livres das irregularidades apontadas, e o submeta ao TCU pelo Sistema e-Pessoal, nos termos dos arts. 262, § 2º, do Regimento Interno desta Corte e 19, § 3º, da Instrução Normativa TCU 78/2008;
	   c.3) dar ciência, no prazo de 15 (quinze) dias, do inteiro teor desta deliberação às interessadas, alertando-as de que o efeito suspensivo proveniente da interposição de eventuais recursos junto ao TCU não as exime da devolução dos valores percebidos indevidamente após a respectiva notificação, caso esses não sejam providos; e
           	  c.4) encaminhar ao Tribunal, no prazo de 30 (trinta) dias contados da ciência da decisão, documento apto a comprovar que as interessadas tomaram conhecimento do acórdão.
É o Relatório.

não há.

Procurador Sergio Ricardo Costa Caribé.

PESSOAL. PENSÃO CIVIL. QUINTOS INCORPORADOS. VPNI. VANTAGEM DE OPÇÃO DO ART. 2º DA LEI 8.911/1994. ILEGALIDADE.

PENSÃO CIVIL (PCIV)

Secretaria de Fiscalização de Pessoal (SEFIP).

Trata-se de atos de concessão de pensões civis instituídas por ex-servidores do Senado Federal.
No exame da matéria, a Secretaria de Fiscalização de Pessoal (Sefip) propõe a ilegalidade dos atos, em razão da incorporação irregular da parcela "opção" nos benefícios instituídos pelos Srs. Adelino Correa Fuzo e Manoel Raimundo de Sousa. O MPjTCU anuiu à proposta.
3.	Desde já, manifesto concordância com o posicionamento exarado pela unidade técnica, com o ajuste proposto pelo MPjTCU, cujos argumentos incorporo às minhas razões de decidir.
4.	Primeiramente, vale ressaltar o entendimento deste Tribunal no sentido de que eventual irregularidade em ato de aposentadoria registrado por este Tribunal, sem possibilidade de revisão, pode ser objeto de nova análise de legalidade na apreciação da pensão decorrente, pois a concessão deste benefício é ato novo, igualmente complexo, que somente se aperfeiçoa após a apreciação realizada por esta Corte no exercício da competência prevista no art. 71, inciso III, da Constituição de 1988. Nesse sentido, os Acórdão 11468/2019-TCU-Primeira Câmara, da relatoria do ministro Vital do Rêgo e 12.383/2020 -1ª Câmara, de relatoria do Ministro Weder de Oliveira.
5.	De fato, as pensões civis em exame contrariam o § 2º do art. 193 da Lei 8.112/1990, uma vez que as bases de cálculo dos benefícios contêm, indevidamente, o percebimento concomitante da vantagem "Opção" e VPNI de quintos/décimos. À vista disso, os atos devem ser considerados ilegais, com a recusa dos respectivos registros.
6.	Por fim, destaco que atos foram enviados a esta Corte de Contas há menos de 5 (cinco) anos e podem ser apreciados sem a necessidade de prévia oitiva dos interessados, nos termos do Acórdão 587/2011-TCU-Plenário.
Ante o exposto, VOTO para que seja adotada a minuta de acórdão que ora trago ao exame deste Colegiado.
TCU, Sala das Sessões Ministro Luciano Brandão Alves de Souza, em 1 de dezembro de 2020.
Ministro JOÃO AUGUSTO RIBEIRO NARDES 
Relator